臺灣臺中地方法院刑事判決　　　　　　　96年度易字第1981號
公　訴　人　臺灣臺中地方法院檢察署檢察官
被　　　告　乙○○
選任辯護人　王有民律師
　　　　　　洪主雯律師
上列被告因偽造文書案件，經檢察官提起公訴（九十五年度偵字
第一六九八二號），本院判決如下：
    主    文
乙○○無罪。
    理    由
一、公訴意旨略以：被告乙○○、丙○○○（另行審結）分別係
    吳乾華（已歿）之女兒、配偶，亦係住新建設有限公司（以
    下簡稱住新公司）股東，渠等明知同為該公司股東之吳乾華
    於民國八十二年間死亡後，其出資額尚未經繼承人辦理繼承
    登記（吳乾華之法定繼承人計有丙○○○、乙○○、吳坤檀
    、吳坤墉、吳坤平、吳桂梅、吳坤雨、甲○○等八人），為
    將「住新建設有限公司」變更組織為「住新股份有限公司」
    ，竟共同基於偽造文書之概括犯意聯絡，先於九十年五月二
    十日住新公司股東同意書內虛偽記載：「一、本公司原股東
    出資轉讓名單如左：1.吳坤檀轉讓二十萬元由顏以柔承受。
    2.乙○○轉讓二十萬元由張文鴻承受。二、本公司擬變更營
    業項目並更名為『住新有限公司』。三、因股東變更及更名
    、營業項目變更修正公司章程相關條文，詳對照表。四、本
    公司出資轉讓後股東已達七人，擬改組為股份有限公司，並
    將新公司名稱定為住新股份有限公司，變更組織前公司之一
    切權利義務概由變更組織後之公司承擔。五、新組織之董事
    、監察人及修正公司章程擬由丙○○○召集全體股東於九十
    年五月二十一日召開股東會決議之。以上經全體股東同意無
    誤。」等不實事項；次於九十年五月二十一日住新公司股東
    臨時會議紀錄內虛偽記載：「……出席股東（連同委託）共
    八人，代表股數0000000股（占已發行股數0000
    000股百分之一○○」等不實事項，並委託不知情之會計
    師林鴻光（另由檢察官為不起訴處分確定）於九十年六月十
    二日，將上開股東同意書及股東臨時會議紀錄，持向行政院
    中部辦公室辦理住新建設有限公司之公司名稱變更為股份有
    限公司登記，使行政院中部辦公室主管業務之不知情公務員
    將之登載於職務上所掌之公司變更登記事項卡，足以生損害
    於告訴人甲○○及主管機關對於公司管理之正確性。因認被
    告乙○○涉有刑法第二百十四條之使公務員登載不實文書罪
    嫌等語。
二、按犯罪事實應依證據認定之，無證據不得認定犯罪事實，刑
    事訴訟法第一百五十四條第二項定有明文。而刑事訴訟法上
    所謂認定犯罪事實之證據，係指足以認定被告確有犯罪行為
    之積極證據而言，該項證據自須適合於被告犯罪事實之認定
    ，始得採為斷罪資料，最高法院二十九年上字第三一０五號
    著有判例。另告訴人之告訴，係以使被告受刑事訴追為目的
    ，是其陳述是否與事實相符，仍應調查其他證據以資審認，
    最高法院五十二年台上字第一三００號判例可資遵循。又認
    定犯罪事實所憑之證據，無論係直接證據或間接證據，其為
    訴訟上之證明，須於通常一般之人均不致有所懷疑，而得確
    信其為真實之程度者，始得據為有罪之認定，倘其證明尚未
    達到此一程度，而有合理之懷疑存在，復無其他調查途徑可
    尋，法院即應為無罪之判決，最高法院七十六年台上字第四
    九八六號判例足供參照。
三、公訴人認被告乙○○涉有前揭使公務員登載不實罪之犯行，
    無非係以被告乙○○及丙○○○確有交股東同意書及股東臨
    時會議記錄予林鴻光會計師，並由林鴻光持向經濟部中部辦
    公室辦理公司變更登記，且依卷附本院九十四年度訴字第一
    ００號民事判決、臺灣高等法院臺中分院九十五年度上字第
    九三號民事判決、最高法院九十五年度台上字第一七三四號
    民事裁定，均已確認住新公司原股東吳乾華遺產保留戶於九
    十年五月二十日股東同意書關於同意變更公司組織之意思表
    示不存在，再依丙○○○於前揭民事案件庭訊時，亦不爭執
    未徵得其他繼承人同意，無權代表遺產保留戶行使股東權利
    ，復有股東同意書、股東臨時會會議記錄、股東名簿、修正
    公司章程、經濟部九十年六月十四日核准變更登記函在卷可
    稽，為其主要論據。訊據被告乙○○則堅決否認有何公訴意
    旨所認之上開犯行，辯稱：當時因為住新公司已經沒有在蓋
    房子，經由會計師建議而辦理股份移轉，且由於股份有限公
    司需要股東人數門檻較高，所以才會增加幾個人進來當股東
    ，這些都是致遠會計師事務所助理丁○○、張誌賓與伊接洽
    時談的，在伊父親過世時，伊就知道還有其他繼承人，所以
    都沒有動到伊父親之股份等語。被告之選任辯護人則辯稱：
    被告乙○○因不具專業知識，並信任會計師之專業，故未詳
    閱文件內容即予用印，實則被告乙○○對於會計師事務所製
    作之文件內容並不了解，自不具備使公務員登載不實罪「明
    知」之主觀構成要件。另依公司法第三百八十八條之規定，
    經濟部中部辦公室承辦公務員對於被告乙○○申請變更公司
    組織之登記，依法既應為實質之審查，被告乙○○應無構成
    使公務員登載不實之罪等語。
四、經查：按刑法第二百十四條使公務員登載不實事項於公文書
    罪，須一經他人之聲明或申報，公務員即有登載之義務，並
    依其所為之聲明或申報予以登載，而屬不實事項者，始足構
    成。若其所為之聲明或申報，公務員尚須為實質之審查，以
    判斷其真實與否，始得為一定之記載者，即非本罪所稱之使
    公務員登載不實（最高法院七十三年台上字第一七一０號判
    例要旨參照）。又九十年十一月十二日修正前（下稱修正前
    ）之公司法第三百八十八條規定：「主管機關對於公司登記
    之申請，認為有違反法令或不合法定程式者，應令其改正，
    非俟改正合法後，不予登記。」是以負責公司登記之承辦公
    務員對於公司申請變更登記時，依上開公司法之規定，是否
    僅為形式審查而非實質之審查，不無疑義（最高法院九十二
    年度台上字第六一六一號刑事判決同此意旨）。另依修正前
    公司法第七條規定，公司之設立、變更或解散之登記或其他
    處理事項，由中央主管機關或委託地方主管機關審核之。本
    件住新公司關於組織變更及股東出資額轉讓等事項，均涉及
    公司變更登記之申請，依當時公司法第七條及第三百八十八
    條之規定綜合觀察，經濟部中部辦公室之承辦人員不僅有權
    審核該申請變更登記事項之真偽，且一旦發現申請事項有違
    反法令或不合法定程式之情形，即應令其改正，顯見該管公
    務員對此仍有實質審查之權能，而非一經被告乙○○之申請
    即應予以變更登記。則公訴意旨載稱被告乙○○委由不知情
    之林鴻光會計師持不實文件辦理公司變更登記等情縱若屬實
    ，惟受理登記之經濟部中部辦公室承辦人員既應為實質之審
    查，揆諸前揭說明，被告乙○○即無構成刑法第二百十四條
    使公務員登載不實文書罪之可言。另最高法院九十六年六月
    十二日作成之九十六年度第五次刑事庭會議決議，係認為修
    正後公司法關於「公司申請設立、變更登記之資本額」事項
    僅由主管機關進行形式審查，此與發生在九十年十一月十二
    日公司法修正公布前之本案犯罪事實尚有未合，自不得據此
    決議而為不利於被告乙○○之認定，附此敘明。從而，被告
    乙○○及選任辯護人前揭所辯尚非全無足取，堪可採信。此
    外，復查無其他積極證據足認被告乙○○確有公訴意旨所稱
    之上開使公務員登載不實罪行，依「罪疑唯輕」之刑事法原
    則，不能證明其犯罪，揆諸首揭法條及判例意旨，應諭知無
    罪之判決。
據上論斷，應依刑事訴訟法第三百零一條第一項，判決如主文。
本案經檢察官郭明嵐到庭執行職務。
中　　華　　民　　國　　96　　年　　8　　月　　27　　日
                  刑事第七庭    法  官  高文崇
上正本證明與原本無異。
如不服本判決，應於收送達後10日內向本院提出上訴書狀（應敘
述具體理由並附繕本）。
上訴書狀如未敘述理由，應於上訴期間屆滿後20日內補提理由書
於本院。
                                書記官  沈筱玲
中　　華　　民　　國　　96　　年　　8　　月　　27　　日
